【裁判字號】    99,聲再,2
【裁判日期】    990610
【裁判案由】    聲請再審
【裁判全文】
臺灣花蓮地方法院刑事裁定               99年度聲再字第2號
聲  請  人
即  被  告  甲○○
            乙○○
上列聲請人因背信案件，就本院中華民國93年7 月19日第二審確
定判決（93年度簡上字第69號，聲請簡易判決處刑案號：臺灣花
蓮地方法院檢察署91年度偵字第2327號），聲請再審，本院裁定
如下：
    主  文
再審之聲請駁回。
    理  由
一、聲請意旨略以：依據最高法院87年度台上字第2870號判決要
    旨，信託行為以依法不得受讓特定財產權之人為該財產權之
    受益人者，無效。於信託法公佈施行前成立之信託行為，如
    有上開情形，自難認有效。告訴人信託行為，既以依法不得
    受讓係爭特定財產權之告訴人為該財產權之受益人，則依上
    開最高法院判決要旨，告訴人之信託登記行為，無效，即上
    開特定不動產物權信託行為不存在。原判決認定有誤，故依
    刑事訴訟法第420 條第1 項第6 款規定聲請再審云云。
二、按有罪之判決確定後，因發現確實之新證據，足認受有罪判
    決之人應受無罪、免訴、免刑或輕於原判決所認罪名之判決
    者，為受判決人之利益，得聲請再審，刑事訴訟法第420 條
    第1 項第6 款訂有明文，而所謂發見確實之新證據，係指該
    證據於事實審法院判決前已經存在，為法院、當事人所不知
    ，不及調查斟酌，至其後始行發見，且就證據本身形式上觀
    察，固不以絕對不須經過調查程序為條件，但必須顯然可認
    為足以動搖原有罪確定判決，而為受判決人無罪、免訴、免
    刑或輕於原判決所認罪名之判決者為限。此受理聲請再審之
    最後事實審法院，應就聲請再審理由之所謂「新證據」，是
    否具備事實審判決前已經存在，為法院、當事人所不知，事
    後方行發見之「嶄新性」，及顯然可認足以動搖原有罪確定
    判決，應為無罪、免訴、免刑或輕於原判決罪名之「顯然性
    」二要件，加以審查，為判斷應否准予開始再審之準據（參
    照最高法院33年抗字第70號判例、最高法院85年度臺抗字第
    308 號裁定要旨）；又判決前已經當事人提出或聲請調查之
    證據，經原法院捨棄不採者，即非該條款所謂發見之新證據
    ，不得據為聲請再審之原因（最高法院28年抗字第8 號判例
    要旨參照）。又法院如認為聲請再審之程序違背規定者，應
    以裁定駁回之，刑事訴訟法第433條亦定有明文。
三、經查：再審聲請人雖以發現確實之新證據足證再審聲請人應
    受無罪、免刑、免訴或輕於原判決所認之罪名之判決，惟其
    所提出之「證據」，係指最高法院87年度台上字第2870號民
    事判決之判決要旨，然上開判決並未經選為「判例」，無拘
    束下級審法律見解之效力，又此判決並非刑事訴訟法第 420
    條第1項第6款所稱與原判決認定之犯罪事實有關之「新事實
    、新證據」，本件聲請容有誤會。再者，聲請人雖主張：「
    私有農地所有權之移轉，其承受人以能自耕者為限」，而謂
    告訴人因不具自耕農之身分，乃信託登記有自耕農身份之被
    告名下之事實，係原確定判決審理時已存在之事實並經原判
    決所審酌（見本院93年度簡上字第69號刑事判決事實及理由
    欄三、第4 行），不具嶄新性等情，業據本院依職權調取本
    院93年度簡上字第69號、93年度花簡字第57號全卷查核無訛
    。復依原確定判決所認之事實，被告2 人與告訴人陳金蓮、
    鄧阿清、林張麗貞、陳美貴等人係合夥投資購買系爭農地，
    並將農地登記於乙○○名下，即認被告2 人係上開合夥全體
    委任登記為系爭農地之所有權人，故被告乙○○與合夥體間
    有信託關係。又依原判決所認事實，本件信託關係並未有以
    日後需將農地登記為告訴人等所有之約定，尚難謂有被告所
    稱「信託行為以依法不得受讓特定財產權之人為該財產權之
    受益人」之情形。再者，系爭合夥財產即農地日後尚非不得
    出售變價後再由合夥人分配價金，且告訴人等當時雖非自耕
    農而不能登記為農地之所有權人，但尚非指將來不能取得上
    開登記資格，故本件之信託關係之事實情節與最高法院87年
    度台上字第2870號民事判決之基礎事實並非完全相符，不能
    比附援引用上揭判決要旨而謂本件信託關係自始、當然、絕
    對無效。從而原確定判決就本件全部案情斟酌考量及審認事
    實，認定本件具有信託關係存在，被告2 人共同違反信託契
    約之約定，成立刑法背信罪責，自無違誤可言。綜上所述，
    本件再審聲請為無理由，應予駁回。
依刑事訴訟法第434條第1項之規定，裁定如主文。
中    華    民    國    99    年    6     月    10    日
                  刑事第二庭    法  官  沈培錚
上列正本證明與原本無異。
如對本裁定不服，應於送達後 5日內，向本院提出抗告狀（應抄
附繕本）。
中    華    民    國    99    年    6     月    11    日
                                書記官

司法院資訊處製作；財團法人民間司法改革基金會備份。
